【裁判字號】    97,簡上,339
【裁判日期】    970902
【裁判案由】    偽造文書
【裁判全文】
臺灣板橋地方法院刑事判決             97年度簡上字第339號
上  訴  人
即  被  告  乙○○
選任辯護人  陳欽賢律師
上列上訴人即被告因偽造文書案件，不服本院中華民國97年1 月
21日97年度簡字第92號第一審判決（聲請簡易判決處刑案號：96
年度偵字第24264 號），提起上訴，本院管轄第二審之合議庭判
決如下：
    主  文
原判決關於乙○○部分撤銷。
乙○○共同行使變造私文書，足以生損害於公眾及他人，處有期
徒刑肆月，如易科罰金，以新臺幣壹仟元折算壹日，減為有期徒
刑貳月，如易科罰金，以新臺幣壹仟元折算壹日。
    事  實
一、緣丁○○（業經檢察官為職權不起訴處分確定）於民國95年
    7 月間，係位於臺北縣三重市○○街之「重陽花園新城社區
    」之公寓大廈管理委員會之代理主任委員，丙○○（業經本
    院以97年度簡字第92號判決有罪確定）則為該公寓大廈管理
    委員會之總幹事，渠等均係以製作社區區分所有權人會議紀
    錄等事項為附隨業務之人。詎丁○○及丙○○均明知上開社
    區於95年7 月15日所召開之區分所有權人第三次會議，僅有
    20人出席，未達法定出席人數，無法作成改選該社區管理委
    員之決議，亦未於當日進行下屆管理委員之票選作業，竟共
    同基於行使變造私文書、行使業務上登載不實文書之犯意聯
    絡，於95年8 月下旬某日，由丙○○將同年8 月間該社區區
    分所有權人領取改選管理委員通知單時之簽章紀錄，加以變
    造為如附件所示之95年7 月15日區分所有權人會議之出席人
    員名冊，用以證明如附件所示之簽章住戶曾出席95年7 月15
    日區分所有權人會議，另在業務上所製作該社區95年7 月15
    日區分所有權人第三次會議會議紀錄上，虛偽記載實際有10
    0 位區分所有權人出席，及當日進行下屆社區管理委員會改
    選投票及票選結果由乙○○當選下屆主任委員等不實事項後
    ，即將上開會議紀錄連同出席人員名冊交由丁○○簽名後轉
    交予乙○○。而乙○○明知上開區分所有權人會議紀錄內容
    不實，及所附出席人員名冊亦係經變造而成，竟仍與丁○○
    、丙○○共同基於行使變造私文書、行使業務上登載不實文
    書之犯意聯絡，以該社區管理委員會新任主任委員之名義，
    在重陽花園新城公寓大廈管理委員會申請變更報備書、申請
    報備檢查表上親自蓋章後，連同上開虛偽不實之區分所有權
    人會議紀錄及所附出席人員名冊，於95年9 月21日交由丙○○持向臺北縣三重市公所辦理改選主任委員等備查程序而行
    使之，足生損害於除乙○○以外如附件所示出席人員名冊上
    簽章之住戶及臺北縣三重市公所管理公寓大廈組織相關資料
    之正確性。
二、案經甲○○訴請臺灣板橋地方法院檢察署檢察官偵查後聲請
    簡易判決處刑。
    理  由
一、本案以下認定事實所引用之證據，檢察官、被告乙○○及辯
    護人均未就證據能力表示異議，而各該證據依刑事訴訟法規
    定，經核亦無不具證據能力之情事，故本院認均得作為認定
    被告有罪之依據，合先敘明。
二、訊據被告乙○○就前揭丙○○將95年8 月間區分所有權人領
    取改選管理委員通知單時之簽章紀錄，加以變造為如附件所
    示之95年7 月15日區分所有權人會議之出席人員名冊，另在
    業務上所製作該社區95年7 月15日區分所有權人第三次會議
    會議紀錄上，虛偽記載實際有100 位區分所有權人出席，及
    當日進行下屆社區管理委員會改選投票及票選結果由伊當選
    下屆主任委員等不實事項後，遂將上開會議紀錄連同出席人
    員名冊交由丁○○簽名後轉交予伊，而伊以該社區管理委員
    會新任主任委員之名義，在重陽花園新城公寓大廈管理委員
    會申請變更報備書、申請報備檢查表上用印後，連同上開虛
    偽不實之區分所有權人會議紀錄及所附出席人員名冊，於95
    年9 月21日交由丙○○持向臺北縣三重市公所辦理改選主任
    委員等備查程序行使等客觀事實均不否認而未有爭執，惟仍
    矢口否認有何共同行使變造私文書、行使業務上登載不實文
    書之犯行，辯稱：當時7 月初開會的時候，伊不知道是幾月
    幾日，自認選舉是合法的，不知道丁○○、丙○○有偽造文
    書情事，伊係基於社區事務長期荒廢無人處理，為社區整體
    利益方承擔無給職之主任委員職務，而丙○○要送件的時候
    ，伊因為是例行公事沒有詳細閱覽，申請變更報備書、申請
    報備檢查表上的印章應該是伊太太拿給丙○○的云云，而辯
    護人則為被告辯稱：被告並無與丙○○等人共謀，亦無明知
    偽造文書而行使之故意，蓋被告在大陸經營事業忙碌，幾乎
    不到1 個月就出境1 次，不可能也沒有必要設法運作擔任無
    給職之管委會主任委員職務，且被告是在國外時，經丙○○
    電話告知才知悉被推選為委員之職，於95年7 月15日區分所
    有人會議開會至96年9 月21日丙○○向三重市公所申請變更
    報備期間，被告出國4 次，半數以上時間在國外，因此不可
    能也沒有空閒時間和丙○○密謀行使偽造文書云，另由丙○○、丁○○等人之證述，亦不能證明被告有前揭犯行云云。
    經查：
（一）被告於96年2 月12日警詢時，即已供稱：「（問：有關貴
      社區區分所有權人及住戶推舉你擔任該社區管委會主委並
      持該相關會議資料向主管機關陳報社區管委會主委改選結
      果之相關資料，你本人有無看過？）我有看過（但是沒有
      詳細看過）。」、「（問：有關貴社區區分所有權人及住
      戶推舉你擔任該社區管委會主委並持該相關會議資料向主
      管機關陳報社區管委會主委改選結果之動作是何人為之？
      你如何知情？）是上一屆之總幹事丙○○送件的。因為他
      是社區總幹事所以我請他代為送件向三重市公所報備。」
      等語，嗣於96年9 月19日檢察官訊問時，亦供明：三重市
      公所備查文件是我蓋的章等語在卷，核與證人丙○○於本
      院審理時，證稱：在95年9 月21日將會議紀錄及出席人員
      名冊送交臺北縣三重市公所前，曾經將整份資料交給被告
      閱覽確認，被告沒有表示任何意見等語相符，足認重陽花
      園新城公寓大廈管理委員會申請變更報備書、申請報備檢
      查表確均係被告親自閱覽確認再蓋章後，始交由丙○○向
      三重市送件報備之情無訛，是其嗣於本院翻異前詞，改稱
      前揭文件上之印章是伊太太拿給丙○○的云云，顯係畏罪
      卸責之舉，要無可採。
（二）按共同正犯之意思聯絡，不限於事前有所協議，其於行為
      當時，基於相互之認識，以共同犯罪之意思參與者，亦無
      礙於共同正犯之成立，且其表示之方法，不以明示通謀為
      必要，即相互間有默示之合致，亦無不可。查被告於本院
      審理時，自承：95年7 月15日區分所有權人會議第三次會
      議我一開始有去一會兒，後來就離開了，我有關心社區，
      但是否如會議紀錄內所載講這麼多，我忘記了。如附件出
      席人員名冊上之「乙○○」字跡是我授權現在念大學二年
      級的兒子簽名，是丙○○說要選舉用，我兒子拿到選票當
      天就打電話給我，我說可以簽，當時距離我參加區分所有
      權人會議已經過很久等語，且依95年7 月15日實際出席區
      分所有權人會議簽名紀錄所示，被告於當日親自出席區分
      所有權人會議時，亦無為簽名紀錄（即如附件所示之出席
      人員名冊絕無可能是95年7 月15日被告到場發言時所簽立
      者），足見被告明知其兒子代為簽領改選管理委員選票之
      事，顯與其先前所親身參與之區分所有權人會議毫無任何
      關係。然觀諸卷內區分所有權人第三次會議會議紀錄內容
      所載，除載明被告以會務顧問身分所當場發言之情形外，
      尚另不實載有當日即進行票選管理委員之結果及委員名冊
      ，而如附件所示存有「乙○○」簽名之名冊，同經變造載
      明會議時間為95年7 月15日，是被告如前述既於警詢時自
      承送交臺北縣三重市公所前曾看過相關資料，則就前開各
      處與自身利害相關事項之部分，焉有可能於蓋章前未予審
      閱察覺係發生在同一日期之矛盾現象？又其既未親身在95
      年7 月15日區分所有權人會議出席紀錄簽名，而被告兒子
      代替其簽名亦非因代表出席另外之區分所有權人會議，則
      如附件所示之出席紀錄顯係經過變造，否則丙○○有何理
      由將被告兒子簽名「乙○○」者移作95年7 月15日區分所
      有權人會議出席人員名冊？況本案申請變更報備書上已特
      別載明：申請人如有偽造文書、侵害他人權利等情事，由
      申請人依法負其責任之旨，則被告以申請人身分將相關資
      料送交臺北縣政府三重市公所之前，為免無端擔負相關責
      任，更當親閱相關資料認可後，始予同意蓋章，就此被告
      於本院審理時，雖陳稱：我有看了一下報備書及所附資料
      ，因為我沒有參與，所以我有問丙○○是否是真的，我也
      怕不是真的云云，然丙○○既已將相關資料全部交予被告
      審視，若被告確對改選管理委員過程疑義不清，則其隨手
      翻閱本案會議紀錄或出席人員名冊既即可輕易獲知內容有
      無虛偽不實，豈有捨此舉不為之理，是被告所辯顯均與客
      觀事證不符，顯屬無稽，益徵被告於蓋章時對區分所有權
      人會議紀錄及所附出席人員名冊內容存有前揭虛偽不實之
      情有所認知，其猶進而以申請人名義同意蓋章後，再交由
      丙○○持向臺北縣三重市公所行使，顯就前揭行為與丙○○、丁○○相互間存有意思合致，自與丙○○、丁○○間
      具有行使變造私文書、行使業務上登載不實文書之犯意聯
      絡及行為分擔無疑，尚不以其與丙○○、丁○○事前就此
      事有所謀議為必要（本院並未認被告與丙○○、丁○○間
      就變造私文書、業務上登載不實文書部分存有犯意聯絡或
      行為分擔）。至辯護人所舉被告出國次數、期間云云，因
      被告於95年7 月15日出席區分所有權人會議，或於同年9
      月21日在申請變更報備書、申請報備檢查表蓋章時，均係
      在臺灣親身為之，而期間就改選管理委員乙事，亦有以電
      話與其兒子進行聯絡，已可明確區辨各事件在發生時間上
      有所不同，是被告於其他時點有無出國，自無法作為有利
      於被告之認定。綜上，本案被告及辯護人所辯均委無可採
      。
（三）此外，尚有證人邱錦芳、張建國於檢察官訊問時之證詞；
      證人丁○○、丙○○、戊○○於本院審理時之證詞可佐，
      及重陽花園新城公寓大廈管理委員會申請變更報備書、申
      請報備檢查表、區分所有權人第三次會議會議紀錄、如附
      件所示出席人員名冊、95年7 月15日實際出席區分所有權
      人會議簽名紀錄等件在卷可稽。本案事證明確，被告犯行
      堪以認定。
三、核被告乙○○所為，係犯刑法第216 條、第210 條之行使變
    造私文書罪（即行使如附件所示區分所有權人會議出席人員
    名冊部分）、同法第216 條、第215 條之行使業務上登載不
    實文書罪（即行使區分所有權人第三次會議會議紀錄部分）
    。被告與丙○○、丁○○就前揭犯行，彼此間有犯意聯絡及
    行為分擔，應論以共同正犯。檢察官聲請簡易判決處刑意旨
    雖就被告前揭行使區分所有權人會議出席人員名冊部分，認
    同係構成行使業務上登載不實文書罪嫌，惟該名冊實由各區
    分所有權人分別簽章，原代表已領收改選管理委員通知單之
    證明，而經丙○○變造後，亦足以表示簽章住戶確有出席95
    年7 月15日區分所有權人會議之法律上用意，具有私文書之
    性質，且非屬丙○○、丁○○於業務上有權自行作成之文書
    ，是檢察官就此尚有誤會，而本院於審理期日復已當庭告知
    被告所為可能尚涉及行使變造私文書之罪名，對其防禦權已
    無任何妨礙，自得變更論罪法條加以審究。再被告於95年9
    月21日係以一行使行為同時違犯上開二罪名，屬想像競合犯
    ，應依刑法第55條規定，從一重之行使變造私文書罪處斷。
    原審認本案被告所犯共同行使業務上登載不實文書罪行事證
    明確，予以論罪科刑，固非無見，惟查：（一）原審依聲請
    簡易判決處刑意旨認定被告行使如附件所示區分所有權人會
    議出席人員名冊部分，同該當違犯行使業務上登載不實文書
    之罪行，如前所述尚有違誤。（二）被告於本院訊問時，已
    表明上訴理由為原審判決對其是很大污衊，其自始至終均未
    坦承犯行等語在案，經核被告前於警詢及檢察官訊問時，確
    均無任何自白坦認犯行之意，是原審於量刑時誤認被告於犯
    後坦承犯行，且認其經此科刑判決後應知警惕，而給予緩刑
    宣告寬典，亦有未洽，故被告上訴否認犯行雖無可採，然原
    審判決既有上開可議之處，要屬無可維持，應由本院合議庭
    將原判決撤銷改判，且尚不受不利益變更禁止之限制。爰審
    酌被告前無刑案前科紀錄，素行尚佳，有臺灣高等法院被告
    前案紀錄表1 份在卷可參，兼衡其犯罪動機、目的、手段、
    所生危害程度，及於犯後雖坦承部分事實，然仍飾詞否認犯
    行，未見悔意等一切情狀，量處如主文所示之宣告刑，並諭
    知如易科罰金之折算標準，且因本案之犯罪時間在96年4 月
    24日以前，並符合中華民國96年罪犯減刑條例規定之減刑要
    件，應減其刑期二分之一，及同諭知如易科罰金之折算標準
    ，以資懲儆。
據上論斷，應依刑事訴訟法455 條之1 第1 項、第3 項、第369
條第1 項前段、第364 條、第299 條第1 項前段、第300 條，刑
法第28條、第216 條、第210 條、第215 條、第55條、第41條第
1 項前段，刑法施行法第1 條之1 ，中華民國96年罪犯減刑條例
第2 條第1 項第3 款、第7 條、第9 條，判決如主文。
本案經檢察官顏世翠到庭執行職務
中    華    民    國    97    年    9     月    2     日
                刑事第十五庭  審判長法  官  陳 鴻 清
                                    法  官  劉 安 榕
                                    法  官  張 兆 光
上列正本證明與原本無異。
不得上訴。
                                    書記官  曹 秋 冬
中    華    民    國    97    年    9     月    4     日
附錄本案論罪科刑法條：
刑法第216 條
行使第210條至第215條之文書者，依偽造、變造文書或登載不實
事項或使登載不實事項之規定處斷。
刑法第210 條
偽造、變造私文書，足以生損害於公眾或他人者，處5 年以下有
期徒刑。
刑法第215 條
從事業務之人，明知為不實之事項，而登載於其業務上作成之文
書，足以生損害於公眾或他人者，處3 年以下有期徒刑、拘役或
5 百元以下罰金。


司法院資訊處製作；財團法人民間司法改革基金會備份。
